臺灣高等法院民事判決  
111年度訴字第16號
原      告  王強平  
被      告  胡春英  
訴訟代理人  陳萬發律師
上列當事人間請求侵權行為損害賠償事件，原告提起刑事附帶民
事訴訟，經本院刑事庭裁定移送前來（111年度附民字第484號）
，原告並為訴之聲明之減縮，本院於民國111年10月19日言詞辯
論終結，判決如下：
    主  文
被告應給付原告新臺幣伍拾玖萬零陸佰柒拾肆元，及自民國一一
一年六月十八日起至清償日止，按週年利率百分之五計算之利息
。
原告其餘之訴及假執行之聲請均駁回。
訴訟費用（除減縮部分外）由被告負擔五分之一，餘由原告負擔
。
    事實及理由
壹、程序方面：
一、按本於道路交通事故有所請求而涉訟者，適用民事簡易程序
    ，民事訴訟法第427條第1項第11款定有明文。本件原告係於
    第二審刑事訴訟程序始提起本件附帶民事訴訟，經本院刑事
    庭依刑事訴訟法第511條第1項前段規定裁定移送民事庭（本
    院111年度附民字第484號卷【下稱附民卷】第19頁），是本
    件應適用簡易程序之第二審程序為審判，先此陳明。
二、再按訴之變更或追加，非經他造同意不得為之，但擴張或減
    縮應受判決事項之聲明者，不在此限，民事訴訟法第255條
    第1項第3款定有明文。本件原告原起訴請求被告應給付新臺
    幣（下同）530萬元及利息（本院刑事庭111年度附民字第48
    4號卷《下稱附民卷》第3頁），嗣減縮請求給付之本金為317
    萬8,459元（本院卷第163頁）。核屬減縮應受判決事項之聲
    明，且經被告同意（本院卷第163頁），應予准許。
貳、實體方面：
一、原告主張：被告於民國109年6月12日下午5時16分許，駕駛
    車牌號碼0000-00號自用小客車沿桃園市○○區○○路○○○○路0段
    ○號誌交岔路口，欲左轉往過嶺路1段時，其本應注意汽車行
    駛至未設標誌、標線或號誌劃分幹、支線道，且車道數相同
    之交岔路口時，轉彎車應暫停讓直行車先行，並應注意左轉
    彎時，不得占用來車道搶先左轉，而依當時天候雨、日間自
    然光線、柏油路面濕潤、無缺陷、無障礙物、視距良好等情
    況，無不能注意之情事，竟疏未注意伊之配偶童瑤仙騎乘車
    牌號碼000-000號普通重型機車沿桃園市中壢區過嶺路1段由
    民族路5段往高鐵南路5段方向行駛，而未禮讓直行車先行，
    且未行駛至交岔路口中心處即搶先左轉，亦疏未注意車前狀
    況，因而發生碰撞，致童瑤仙人車倒地（下稱系爭車禍事故
    ），童瑤仙因此受有左側額部、左側下顎、左側眼眶、鼻部
    及左側頸部瘀傷、左側顏面擦傷及瘀傷、右手背、右手肘、
    右手腕、左前臂、雙膝、左小腿及腳踝擦傷、左鎖骨骨折、
    右側顱內硬腦膜下腔及右側頂葉及顳葉腦挫傷出血等傷害（
    下稱系爭傷害），因系爭傷害之壓力性刺激而增加心臟負荷
    ，致其原有之冠心病惡化，於109年6月20日晚間9時50分許
    ，在桃園市○○區○○路00巷0號住處，因腎衰竭、心因性休克
    死亡，嗣經臺灣桃園地方法院110年度交訴字第22號過失致
    死刑事案件（下稱系爭刑案）判決被告過失致死罪在案。伊
    自得依侵權行為法律關係，請求被告賠償精神慰撫金400萬
    元、訴外人兒子王力德學費21萬7,672元及2年生活費35萬6,
    000元、童瑤仙醫療費用6萬1,827元、看護費用1萬3,500元
    、喪葬費用29萬3,490元、勞退損失23萬510元、牌照稅減免
    3萬5,600元等合計520萬8,599元。經扣除已領取之汽車強制
    責任保險金203萬14元（下稱系爭保險金），伊尚得請求被
    告賠付317萬8,459元。爰依民法第184條第1項前段、第192
    條、第194條等規定，求為命：被告應給付伊317萬8,459元
    ，及自刑事附帶民事訴訟起訴狀繕本送達翌日起至清償日止
    ，按週年利率5％計算利息之判決。並陳明願供擔保請准宣告
    假執行。
二、被告則以：伊願就系爭車禍事故負過失侵權行為損害賠償任
    ，惟童瑤仙之死亡與系爭傷害並無相當因果關係，而係因其
    原已罹患高血壓、糖尿病、腎衰竭、多處動脈血液透析治療
    等舊疾多年，且心臟冠狀動脈嚴重粥狀硬化及阻塞、肺組織
    有心衰竭細胞等舊疾惡化所致，故伊僅需負過失傷害之賠償
    責任。又本件起訴請求者為原告，非其子王力德，且王力德
    應支付學費或生活費，與其母童瑤仙有無發生系爭車禍事故
    無涉；醫療費用中包含之伙食費1,300元非醫療上之必要費
    用；喪葬費用部分其中盒裝毛巾2,340元、大浴巾900元、雙
    連巾300元及外家禮盒500元等，均與收殮及埋葬無關，另原
    告提出之臺中市市庫收入繳款書2張（下稱系爭繳款書）記
    載之繳款人並非原告；牌照稅部分及勞退損失亦均與系爭車
    禍事故無涉；慰撫金400萬元顯屬過高應酌減至100萬元內。
    另因童瑤仙本身罹患重大舊疾多年，就死亡原因與有過失，
    經過失相抵，並扣除系爭保險金後，伊已無庸再賠付原告損
    害陪償金額等語，資為抗辯。答辯聲明：原告之訴及假執行
    之聲請均駁回。如受不利益判決，願供擔保請准宣告免為假
    執行。
三、查原告主張被告於上揭時、地駕車行經無號誌交岔路口，未
    禮讓直行車，且占用來車道搶先左轉，亦未注意車前狀況，
    而與童瑤仙騎乘之機車發生碰撞之過失，造成系爭車禍事故
    ，致童瑤仙受有系爭傷害，經送聯新國際醫院（下稱聯新醫
    院）救治，並於109年6月17日出院返家休養，嗣於109年6月
    20日晚間9時50分許，在桃園市觀音區之住處，因腎衰竭、
    心因性休克死亡等事實，為被告所不爭執（本院卷第128頁
    ），且系爭車禍事故經鑑定肇事責任，被告之過失行為為肇
    事主因，亦有道路交通事故現場圖、道路交通事故調查報告
    表㈠、道路交通事故調查報告表㈡、道路交通事故調查紀錄表
    、法務部法醫研究所（109）醫鑑字第1091101610號解剖報
    告書暨鑑定報告書（下稱系爭解剖報告）、桃園市政府車輛
    行車事故鑑定會鑑定意見書及原告個人戶籍資料等在卷可參
    （本院卷第49至73、190頁），應堪認為真正。
四、原告主張因系爭車禍事故導致童瑤仙死亡，被告於本院自承
    應就系爭車禍事故負過失侵權行為損害賠償任，惟辯稱童瑤
    仙之死亡與系爭傷害並無相當因果關係，其僅需負過失傷害
    賠償責任云云。經查：
　㈠按因故意或過失，不法侵害他人之權利者，負損害賠償責任
    ；汽車、機車或其他非依軌道行駛之動力車輛，在使用中加
    損害於他人者，駕駛人應賠償因此所生之損害，民法第184
    條第1項前段、第191條之2前段定有明文。次按所謂相當因
    果關係，係指無此事實，雖不必生此結果，但有此事實，按
    諸一般情形，通常均可能發生此結果者而言。須無此事，必
    不生此結果，有此事實，按諸一般情形亦不生此結果者，始
    得謂為無相當因果關係（最高法院109年度台上字第2045號
    判決意旨參照）。又受傷後因病身死，應視其病是否因傷所
    引起，如係因傷致病，因病致死，則侵權之行為與死亡之結
    果即有相當因果關係（最高法院86年度台上字第1205號判決
    要旨參照）。
　㈡經查，法務部法醫研究所曾就童瑤仙之死因進行鑑定，經參
    酌被害人之相關病歷資料並解剖後，研判死亡原因為：「甲
    、腎衰竭、心因性休克。乙、顱內出血及腦挫傷、末期腎病
    、冠心病。丙、頭臉部外傷、左鎖骨骨折、四肢多處擦傷。
    丁、機車、小客車之車禍。」並作成鑑定結果為：「死者童
    瑤仙，生前患有腎衰竭及有在醫院進行血液透析治療，因在
    109年6月12日騎機車與小客車發生碰撞車禍，造成頭臉部外
    傷、左鎖骨骨折、四肢多處擦傷，住院治療後雖有返家，因
    外傷原因造成本身冠心病惡化，最後在109年6月20日仍因腎
    衰竭、心因性休克而死亡，高血壓、糖尿病則可為死亡的加
    重因子，死亡方式尚可歸類為『意外』」等語，有系爭解剖報
    告附卷佐憑（本院卷第55至66頁）。該所並於110年11月12
    日法醫理字第11000075280號函文復以：「㈠因車禍導致之外
    傷，包括了外傷、骨折及手術傷口疼痛等傷害，會加重心臟
    負荷導致冠心病惡化。㈡死者死亡當天雖有接受血液透析治
    療，為過去平常即有在接受的治療，如果不接受洗腎治療，
    反而會因電解質失衡而使心臟病惡化。㈢死者有高血壓、糖
    尿病、末期腎病、冠心病等，皆為存在已久的多項慢性疾病
    ，並不是導致死者急性死亡的原因，如果無車禍外傷是有可
    能尚存活著，但無明確答案；死者是在109年6月12日下午發
    生車禍，造成頭臉部外傷、左鎖骨骨折、四肢多處擦傷，在
    109年06月20日死亡，雖然死者疾病佔有重要的原因，就法
    醫專業判斷死者死因與車禍有相關……。㈣休克是由於有效循
    環血量不夠，使得廣泛性細胞及組織的灌流不足而造成休克
    。心因性休克所指的可因心臟輸出的減少導致，造成原因有
    心肌梗塞、心臟破裂、心律不整、心包填塞、肺臟栓子栓塞
    等等，以死者而言，可因冠心病惡化、心跳加速或收縮力加
    強而增加了心肌的耗氧量及血流供應不足，因缺血性心臟病
    而引發心律不整休克。㈤死者頭部左側顳部頭皮大面積出血
    及顳肌出血，頭部外傷嚴重程度有造成右側硬腦膜下腔出血
    ，右側頂葉及顳葉局部腦挫傷出血，表示頭部有遭受重力的
    撞擊傷害，同樣對冠心病惡化有影響，但顱内出血量尚不足
    以致死，因此死因鏈乙項所表示為有造成死者腦部傷害的情
    況，但腦部實際功能有無嚴重受損並無法從解剖上觀察，因
    此沒有列在死因鏈最後致死原因的甲項」等詞（本院卷第77
    至78頁）。再經鑑定證人即解剖被害人之法醫師許倬憲於系
    爭刑案審理中到庭結證稱：解剖死者確實看到顱內出血及腦
    挫傷出血，其頭部外傷算是蠻嚴重的。被害人不是因為大量
    出血或嚴重腦出血直接外傷致死的原因，而是死者有嚴重的
    冠心病，外傷的壓力刺激造成心臟負荷，導致冠心病惡化。
    死亡與車禍的外傷及疾病都是有關係，因外傷會導致心臟缺
    氧更嚴重，只要有外傷存在，腎上腺素就會分泌增加，即交
    感神經分泌增加，心跳就會加速或是收縮力加強，都會增加
    心肌耗氧量，血液供應不足因而導致缺血性心臟病而引發心
    律不整。腎衰竭跟她的疾病本身是有相關，但是車禍外傷對
    心臟負荷比較大。從發生車禍到死亡隔7、8天，但是她的外
    傷一直存在著，而且頭皮傷是深層到肌肉組織，換句話說當
    時她的頭部撞擊力量是很大的，並不是單純的淺層頭皮傷跟
    腦震盪。而被害人原本有定期的血液透析，與其冠心病情惡
    化是兩件事，不洗腎反而更容易造成死亡的結果。而伊解剖
    證據被害人有顱內出血，但判定顱內出血不足以致死是因為
    醫院讓她出院等語（本院卷第82至87頁）。足見系爭車禍事
    故造成童瑤仙頭部、四肢等多處擦挫傷及瘀傷、顱內多處挫
    傷出血，雖於聯新醫院住院治療7天後出院，然其所受之傷
    勢直至死亡時止，並未痊癒，仍對被害人之心臟等器官形成
    壓力性刺激，使心跳加速或收縮力加強而增加心肌的耗氧量
    及血液供應不足，使其既有心臟疾病惡化，於上開情狀交互
    作用之下，即於短短數日後因腎衰竭、心因性休克而死亡，
    足證被告之過失行為致使童瑤仙受有前述之外傷，童瑤仙再
    因外傷致原有冠心病惡化、終因病致死。則被告之過失侵權
    行為與童瑤仙之死亡結果間，具有相當因果關係，應堪認定
    。
  ㈢至於童瑤仙原固患有高血壓、糖尿病、腎衰竭、冠心病、多
    處動脈血管硬化阻塞等舊疾，平常接受血液透析治療，惟其
    於系爭車禍事故發生當日係獨自騎乘機車外出，可見其行動
    自如，尚未因上述疾病而有危及生命之情形，若非被告之過
    失駕車行為，使其受有系爭傷害，造成對心臟等器官形成壓
    力性刺激，其縱然患病，亦不至因心因性休克而死亡，足認
    被告之過失行為對於童瑤仙之死亡結果造成推進作用，自有
    相當因果關係。且被告之過失行為業經臺灣桃園地方法院11
    0年度交訴字第22號刑事判決被告犯過失致死罪，處有期徒
    刑6月，得易科罰金確定，並有該刑事判決在卷可查（本院
    卷第7至16頁），業經本院調閱系爭刑案電子卷證核閱明確
    ，故被告辯稱其僅需負過失傷害之賠償責任云云，並不可採
    。則原告依民法第184條第1項前段規定，請求被告負過失致
    死之損害賠償責任，自屬有據。　
五、原告請求賠償之金額，是否可採？
　㈠按不法侵害他人致死者，對於支出殯葬費之人，亦應負損害
    賠償責任；被害人對於第三人負有法定扶養義務者，加害人
    對於該第三人亦應負損害賠償責任；不法侵害他人致死者，
    被害人之父、母、子、女及配偶，雖非財產上之損害，亦得
    請求賠償相當之金額，民法第192條第1項、第2項、第194條
    分別定有明文。本件原告為死者之配偶，故原告依上揭規定
    請求被告負損害賠償責任，洵屬有據。
  ㈡茲就原告請求之金額、項目，分述如下：
　⒈醫療費用6萬1,827元：
　　業據提出收據2張為證（本院卷第137頁），而其中伙食費1,
    300元尚難認屬醫療之必要費用，故被告此部分辯稱應予扣
    除，即屬可採。扣除後之醫療費用6萬527元（6萬1,827元－1
    ,300元），原告自得請求被告賠償。　
　⒉王力德學費4學期21萬7,672元及2年生活費35萬6,000元：
　　原告主張因童瑤仙有身心障礙手冊，所以小孩學費之前都是
    全免，因童瑤仙死亡而需增加支出，並提出繳費收據1張為
    證（本院卷第135頁）。然王力德因求學繳付學費本為其義
    務，該部分支出與系爭車禍事故並無相當因果關係，無從認
    為之原告之損害。另原告自承王力德為88年1月7日出生（本
    院卷第160頁），於系爭車禍事故發生時即已成年，關於生
    活費預估數額並無提出證據供參，已難憑採，且依民法第19
    2條第2項規定，此部分之請求權人並非原告，原告復無提出
    其他可為請求之依據，故原告此部分之請求，均無從准許　
　⒊看護費用1萬3,500元：
　　被告就此部分之金額不爭執（本院卷第161頁），如數准許
    。
　⒋喪葬費用29萬3,490元：
　　業據提出支出項目明細、繳費通知單及系爭繳款書為證（本
    院卷第139至145頁）。被告雖辯稱其中盒裝毛巾2,340元、
    大浴巾900元、雙連巾300元及外家禮盒500元共計4,040元部
    分，均與收殮及埋葬無關云云，然依我國民間喪禮習俗，舉
    辦家祭或公祭後，多有致贈毛巾等物品之習慣，且上開費用
    非鉅，原告主張此部分屬喪葬費用支出，應予准許。另原告
    提出之系爭繳款書合計金額為9萬1,500元（9萬＋1,500元）
    支出（本院卷第145頁），固然為喪葬費用無誤，然因記載
    之繳款人並非原告，即非屬原告得請求之喪葬費用，故被告
    就此部分辯稱應予扣除，尚屬可採。則原告得請求之喪葬費
    用應為20萬1,990元（29萬3,490元－9萬1,500元）。　
　⒌勞退損失23萬510元：
　　原告主張童瑤仙生前正常勞退滿30個月，可領取45個月，以
    每月投保薪資4萬5,800元計算，可以領206萬1,000元勞退金
    ，因童瑤仙死亡僅領取183萬6,490元，請求被告賠償差額23
    萬510元，固提出勞動部勞工保險局（下稱勞保局）函文為
    證（本院卷第147頁）。然查，依上開函文所載，勞保局審
    核後採「較優」之老年給付，而於109年8月14日撥付183萬6
    ,490元至原告指定帳戶内，原告並未提出其得請求此部分差
    額之依據，已難准許。且勞工與勞保局間因勞工保險契約關
    係而得依勞工保險條例相關規定申請給付，至於是否能請領
    最高額，不能認屬系爭車禍事故之損害，原告自行計算後請
    求被告賠償所謂之差額，自無從准許。
　⒍牌照稅減免3萬5,600元：　
    原告主張童瑤仙生前有車輛一台，因有身心障礙證明而得免
    徵汽車牌照稅，本得至少再存活5年，死亡後過戶給其，請
    求被告賠償5年之牌照稅3萬5,600元云云，並提出車牌號碼0
    000-00汽車行照附卷為證（本院卷第191頁）。然汽車所有
    人本負有繳納車輛相關稅費（包含牌照稅)之公法上義務，
    殊無轉嫁予他人賠償之理。至於是否獲有免徵汽車牌照稅之
    法律政策上優惠，不能認屬系爭車禍事故造成之損害，自不
    能請求被告賠付。
　⒎精神慰撫金400萬元：　　　
　  按慰撫金之賠償，其核給之標準固與財產上損害之計算不同
    ，然非不可斟酌雙方身分、資力與加害程度，及其他各種情
    形核定相當之數額（最高法院51年台上字第223號判例意旨
    參照），是慰撫金之多寡，應斟酌雙方之身分、地位、資力
    、加害之程度、被害人所受之痛苦及其他各種情形，加以核
    定。查原告與童瑤仙於85年12月22日結婚（本院卷第190頁
    ），至童瑤仙於109年6月20日死亡，已結褵20餘年，其主張
    因配偶車禍死亡而無法入睡，精神有些衰弱等情，確實受有
    精神上相當之痛苦，則其請求被告賠償精神慰撫金，洵屬有
    據。審酌原告為54年次，自承高職畢業，目前無業，109年
    間有利息收入4萬5,000餘元，110年間有股利及利息所得7萬
    餘元，名下有位於桃園市觀音區之房地一戶及車輛一台；被
    告為53年次，高職畢業，目前為家管，109年間有營利、執
    行業務及利息所得3萬5,000餘元，名下有汽車一輛，無房產
    等情，有兩造之稅務電子閘門財產所得調件明細表可參（個
    資卷），併審酌被告本件過失侵權行為之情節非輕、造成童
    瑤仙受有系爭傷害，進而導致死亡之不幸結果，及兩造身分
    、社會地位、經濟狀況等一切情狀，認原告得請求之慰撫金
    以300萬元為適當，逾此即屬過高，不能准許。
　⒏以上合計原告得主張之損害金額為327萬6,017元（6萬527元＋
    1萬3,500元＋20萬1,990元＋300萬元）。　　
六、本件被告與童瑤仙就系爭車禍事故肇事責任之比例應為9：1
    ；再參酌童瑤仙舊疾對死亡結果之原因力，認定被告應負擔
    80％、童瑤仙負擔20％之責任：
　㈠按損害之發生或擴大，被害人與有過失者，法院得減輕賠償
    金額，或免除之，民法第217條第1項定有明文。民法第217
    條所規定與有過失之適用以分配損害賠償額之法理基礎，係
    公平原則及誠實信用原則之具體表現，旨在謀求加害人與被
    害人間之公平。損害賠償之債發生時，被害人雖未為一定行
    為，然其自身之健康狀況、特殊體質或舊疾有助於損害之發
    生或擴大，即亦與損害之發生與擴大有相當因果關係時，如
    令加害行為人負擔全部賠償責任，顯有違公平原則；雖被害
    人就自己之身體健康狀況之危險因素，多難認具可歸責性，
    尚與民法第217條規定之與有過失意義不符，然此時應考量
    被害人身體健康狀況條件亦應由其自身承擔該風險，且基於
    如使加害人負擔全部損害將有違公平原則之考量，而認應類
    推適用民法第217條之與有過失規定，降低加害人賠償責任
    。
　㈡經查，系爭車禍事故之責任歸屬經桃園市政府車輛行車事故
    鑑定會鑑定認定：「一、胡春英於雨天駕駛自用小客車行經
    無號誌交岔路口，跨越轉彎線搶先左轉彎且未暫停讓左側直
    行車先行，為肇事主因。二、童瑤仙於雨天駕駛普通重型機
    車行經無號誌交岔路口，未充分注意車前狀況，為肇事次因
    」 (本院卷第73頁），足認死者童瑤仙就系爭車禍事故之發
    生，確屬與有過失，惟仍以被告之過失比例較為重大，童瑤
    仙就肇事責任應負10％責任，被告應負90％肇事責任。再就死
    亡結果之發生，依系爭解剖報告及前揭鑑定證人許倬憲之證
    述，可知因童瑤仙心臟冠狀動脈嚴重粥狀硬化及阻塞(80％以
    上）、肺組織有心衰竭細胞之舊疾，其因車禍外傷的壓力性
    刺激，致增加心臟負荷導致其原有之冠心病惡化下，最終發
    生死亡結果（本院卷第65頁），參照前開說明，應類推適用
    民法第217條與有過失規定，降低被告賠償責任至80％。經過
    失相抵原則減輕賠償金額後，原告得請求之金額為262萬814
    元（327萬6,017元×0.8，元以下四捨五入）。
七、末按強制汽車責任保險法第32條規定，保險人依本法規定給
    付保險金，視為被保險人損害賠償金額之一；被保險人受賠
    償請求時，得扣除之。是被保險人受賠償請求時，得依上開
    規定扣除請求權人已領取之保險給付，乃係損害賠償金額算
    定後之最終全額扣除，故在被害人與有過失之情形，應先適
    用民法第217條第1項規定算定賠償額後，再依上開規定扣除
    強制險保險給付額。本件原告已領取之強制汽車責任保險金
    203萬140元，此為兩造所不爭執之事實（本院卷第47、128
    頁），則原告得請求之金額262萬814元扣除上開已領保險金
    後之餘額為59萬674元，自得請求被告給付。逾此範圍之請
    求，則不予准許。
八、綜上所述，原告依民法第184條第1項前段、第192條、第194
    條規定，請求被告給付59萬674元，及自刑事附帶民事訴訟
    起訴狀繕本送達翌日即111年6月18日起（附民卷第7頁）起
    ，至清償日止，按週年利率5％計算之利息部分，為有理由，
    應予准許，逾此範圍之請求，為無理由，應予駁回。又本件
    原告勝訴部分，因未逾150萬元，於本院判決後即告確定，
    並無職權宣告准免假執行之必要。至原告其餘敗訴部分，其
    假執行之聲請失所附麗，應併予准許。
九、本件事證已臻明確，兩造其餘之攻擊或防禦方法及所用之證
    據，經本院斟酌後，均認不足以影響本判決之結果，爰不再
    逐一論列，附此敘明。
十、據上論結，本件原告之訴為一部有理由，一部無理由，依民
    事訴訟法第79條，判決如主文。
中　　華　　民　　國　　111 　年　　11　　月　　16　　日
                  民事第二庭
                        審判長法  官  陳容正 
                              法  官  邱  琦
                              法  官  紀文惠 
正本係照原本作成。
被告不得上訴。
原告如不服本判決，僅得以適用法規顯有錯誤為理由提起上訴，
但須經本院之許可。提起上訴應於收受送達後20日內向本院提出
上訴書狀同時表明上訴理由，判決宣示後送達前提起上訴者，應
於判決送達後10日內補提理由書狀（均須按他造當事人之人數附
繕本），並應提出委任律師或具有律師資格之人之委任狀；委任
有律師資格者，另應附具律師資格證書及釋明委任人與受任人有
民事訴訟法第466條之1第1項但書或第2項所定關係之釋明文書影
本。委任律師提起上訴時，應一併繳納上訴審裁判費。
中　　華　　民　　國　　111 　年　　11　　月　　17　　日

    　　　　　　　　　　　　　書記官  李昱蓁